【裁判字號】    97,上易,1547
【裁判日期】    971016
【裁判案由】    妨害名譽
【裁判全文】
臺灣高等法院臺中分院刑事判決        97年度上易字第1547號
上  訴  人  臺灣苗栗地方法院檢察署檢察官
被      告  乙○○
上列上訴人因被告妨害名譽案件，不服臺灣苗栗地方法院97年度
易字第488號，中華民國97年7月18日第一審判決（起訴案號：臺
灣苗栗地方法院檢察署96年度偵字第1787號），提起上訴，本院
判決如下：
    主  文
上訴駁回。
    理  由
一、本案經本院審理結果，除第一審判決書有關：「魏菊蓮係丁
    ○○的太太的『堂嫂』」，應更正為：「魏菊蓮係丁○○的
    太太的『堂嬸』」外，認第一審判決認事用法並無不當，應
    予維持，並引用第一審判決書記載之證據及理由（如附件）
    。
二、檢察官上訴意旨略以：
  (一)按「陳述事實」與「發表意見」不同，事實有能證明真實與
    否之問題，意見則為主觀之價值判斷，無所謂真實與否。惟
    事實陳述與意見發表，在概念上本屬流動，有時難期其涇渭
    分明，事實敘述與評論混為一談時，始應考慮事實之真偽問
    題，此為原審判決引用為行為人是否構成誹謗罪之判斷基準
    。本件被告乙○○為「台灣草莓科技產業發展協會」之常務
    理事，因會務問題與該協會秘書長丁○○意見相左，書寫載
    有包括「本會已成為丁○○（秘書長）個人、家族協會，如
    買空賣空之空頭公司，因理事長邱祥銨等人與協會圖章都在
    丁○○手上」之通知書，依該通知書內容觀之，被告顯然係
    將事實敘述（「因理事長邱祥銨等人與協會圖章都在丁○○
    手上」）與評論（「本會已成為丁○○（秘書長）個人、家
    族協會，如買空賣空之空頭公司」）混為一談，揆諸上述說
    明，自應考慮事實之真偽問題，合先敘明。
  (二)被告雖否認有誹謗犯行，辯稱：協會的理事長是告訴人丁○
    ○的小舅子、常務監事是告訴人丁○○的嬸嬸、會計是告訴
    人丁○○的小姨子，伊有打電話給會計、常務監事，也有當
    面問理事長「應該要開會」，他們都說全部是告訴人丁○○
    處理的，後來（96年)8 月份，伊打電話給告訴人丁○○，
    告訴人丁○○說他是秘書長，要不要開會是在於他云云。然
    上開協會之理事長邱祥銨是告訴人丁○○配偶的弟弟、常務
    監事魏菊連是告訴人丁○○配偶的堂嬸（上訴書誤載為堂嫂
    ）、會計邱秋紅是告訴人丁○○配偶的妹妹，但其等均各司
    其職，且該協會之大印由理事長邱祥銨保管，另 2個小章亦
    在邱祥銨家中等情，業據證人邱祥銨、魏菊連、邱秋紅結證
    屬實。足見被告所書寫之上開通知書，其中所述「因理事長
    邱祥銨等人與協會圖章都在丁○○手上」等內容，顯與事實
    不符。
  (三)縱令本件被告係因會務問題與該協會秘書長即告訴人丁○○
    意見相左，若因協會是否應該開會係由告訴人丁○○一人所
    主導，被告頂多指摘告訴人丁○○自以為是，或剛愎自用，
    或擅斷專權，乃被告竟沒有任何根據，即設定「本會已成為
    丁○○（秘書長）個人、家族協會，如買空賣空之空頭公司
    」，影射或羅織告訴人丁○○形同「詐欺」罪犯，所為文字
    之表述，並非有據，且並非針對「開會」或者「會務」之特
    定事項，足見被告確有誹謗告訴人名譽之故意甚明。
  (四)原審諭知被告無罪，認事用法，均有違誤，為此提起上訴等
    語。
三、經查：
  (一)上開協會係告訴人丁○○於96年5月間籌組設立，其於同年5
    月間，係擔任協會之理事， 6月間辭掉理事一職，改認秘書
    長等情，業據告訴人丁○○於偵查中陳述在卷（見他字第76
    5號卷第4頁）；而該協會之理事長邱祥銨是告訴人丁○○配
    偶的弟弟、常務監事魏菊連是告訴人丁○○配偶的堂嬸、會
    計邱秋紅是告訴人丁○○配偶的妹妹等情，亦據證人邱祥銨
    、魏菊連、邱秋紅於偵查中結證屬實（見他字第765號卷第4
    4、45頁)。縱告訴人丁○○等人均各司其職，且該協會之大
    印係由理事長邱祥銨保管，另 2個小章亦放在邱祥銨家中，
    然上開協會既係由告訴人丁○○所籌組設立，且協會中之重
    要職務，無論是行政或財務職，亦均由告訴人丁○○或其親
    戚擔任，告訴人丁○○對於協會之業務運作及會務發展自有
    相當程度的影響力，故被告依此客觀事實，因而評論「本會
    已成為丁○○（秘書長）個人、家族協會，．，因理事長邱
    祥銨等人與協會圖章都在丁○○手上」，尚難認有何誹謗告
    訴人丁○○之意圖。
  (二)「台灣草莓科技產業發展協會」之宗旨為：「本會是以促進
    草莓相關產業在農事科技、發展農事策略聯盟、增進農民各
    項福利為依歸，發揮互助合作精神開拓事業前途，加速草莓
    與農業經濟建設，並以均衡與永續創建草莓農業之健全發展
    成核心價值為成立宗旨」，此有該協會第一屆第一次會員大
    會2007大會手冊在卷可查（見他字第765號卷第21頁反面)。
    然據證人即該協會之候補理事（兼任協會的農業技術顧問）
    丙○○於本院證稱：「（問：你們協會自96年5月18日成立
    一直到96年9月8日這段期間，會務運作正常否？）不正常，
    因為我們既定的程序會議，原先每個禮拜會開一次，後來前
    兩個禮拜有照規定來開，之後就沒有照程序來開會，也都沒
    有再開過會。一直到97年6、7月間，有收到協會寄來的通知
    說要再召開，但這次會議我有事沒有參加」、「（問：你們
    協會自96年5月18日成立，一直到 96年9月8日這段期間有無
    舉辦過什麼活動？）有一次告訴人丁○○打電話給我，要我
    參加家樂福量販店公司在台北舉行的活動，好像是簽約的儀
    式，但是詳情我不知道。這段期間就只有舉辦這次活動」、
    「（問：你們協會自96年5月18日成立，一直到 96年9月8日
    這段期間，你有無聽說或有其他跡證顯示協會財務運作異常
    ？）只有聽到一件，朱先生（即被告）抱怨說我們（協會）
    成立（當天）的餐費沒有繳，其他就沒有，也沒有聽過協會
    的財務有被其他的人侵占」、「（問：當時協會是由何部門
    來通知你們開會？）由魏小姐負責通知，魏小姐的上級就是
    告訴人丁○○，丁○○是當時協會的理事長」、「（問：你
    們協會沒有按照程序來開會，你們有沒有人要求協會要按照
    規定來開會？）我有跟乙○○反應。連續兩個禮拜沒有接到
    開會通知後，約在96年6、7月之間，我有跟被告反應這個情
    形，但是我沒有跟理事長反應」、「（問：後來理事會有無
    召開？）沒有。因為後來草莓農忙季節，所以就沒有在意開
    會的事」、「（問：協會開會的事情是否由理事長來負責？
    ）是」等語（見本院卷第49至51頁)，足見該協會自96年5月
    18日召開第一屆第一次會員大會（此有該次會員大會會議紀
    錄在卷可查《見他字第765號卷第17、18頁》)後，至被告於
    96年9月8日寄發該通知書前，告訴人丁○○確有未依該會既
    有之程序定期召開會議，告訴人丁○○此舉顯不符合該協會
    原先成立之宗旨，告訴人丁○○於該協會成立之初，即有上
    開行為，被告因而質疑告訴人丁○○係以成立該協會為藉口
    ，而圖私人之利益，其等會員僅係告訴人丁○○所利用之人
    頭會員，該協會為告訴人丁○○之人頭協會，進而評論該協
    會「如買空賣空之空頭公司」，尚非無據。
  (三)該協會運作是否得當，攸關全體會員之利益，被告依據上開
    客觀之事實，進而為上開通知書所載之評論，並將該通知書
    寄發給全體會員及相關之政府單位（即內政部及行政院農委
    會)，揆諸司法院大法官會議第509號解釋意旨，被告上開行
    為尚無證據足以證明有誹謗告訴人丁○○之故意。
四、原審以查無其他積極證據足以證明被告確有誹謗之犯行，因
    而諭知被告無罪之判決，核無違誤，檢察官於本院並未再提
    出其他證據以證明被告確犯有誹謗之罪行，猶執前詞指摘原
    判決不當，為無理由，應予駁回。
五、據上論斷，應依刑事訴訟法第373條、第368條，判決如主文
    。
本案經檢察官甲○○到庭執行職務。
中    華    民    國    97    年    10    月    16    日
            刑事第十庭    審判長法  官  林  照  明
                                法  官  林  欽  章
                                法  官  蔡  名  曜
上列正本證明與原本無異。
不得上訴。
                                書記官  劉  恒  宏
中    華    民    國    97    年    10    月    20    日
附件
臺灣苗栗地方法院刑事判決               97年度易字第488號
公  訴  人  臺灣苗栗地方法院檢察署檢察官
被      告  乙○○  男  53歲（民國○○年○月○○日生）
                    身分證統一編號：Ｚ000000000號
                    住苗栗縣大湖鄉富興村4鄰水尾坪45之1號
上列被告因妨害名譽案件，經檢察官提起公訴（96年度偵字第17
87號），本院判決如下：
    主    文
乙○○無罪。
    理    由
一、公訴意旨略以：乙○○為「台灣草莓科技產業發展協會」之
    常務理事，因會務問題與該協會秘書長丁○○意見相左，竟
    意圖散布於眾，於民國96年9 月8 日，在其苗栗縣大湖鄉富
    興村四鄰水尾坪45之1 號住處，書寫載有包括「本會已成為
    丁○○（秘書長）個人、家族協會，如買空賣空之空頭公司
    ，因理事長邱祥銨等人與協會圖章都在丁○○手上」不實文
    字之通知書1 紙，再寄予內政部及該協會之會員31人，以此
    方式將上揭文字散布於眾，因認被告涉有刑法第310 條第2
    項之加重毀謗罪嫌云云。
二、按犯罪事實應依證據認定之，無證據不得認定犯罪事實；又
    不能證明被告犯罪者，應諭知無罪之判決，刑事訴訟法第15
    4條第2項、第301條第1項分別定有明文。次按所謂認定犯罪
    事實之證據，係指足以認定被告確有犯罪行為之積極證據而
    言，該項證據自須適合於被告犯罪事實之認定，始得採為斷
    罪之資料；又事實審法院對於證據之取捨，依法雖有自由判
    斷之權，然積極證據不足證明犯罪事實時，被告之抗辯或反
    證縱屬虛偽，仍不能以此資為積極證據應予採信之理由；而
    認定犯罪事實所憑之證據，無論係直接證據或間接證據，其
    為訴訟上之證明，須於通常一般之人均不致有所懷疑，而得
    確信其為真實之程度者，始得據為有罪之認定，倘其證明尚
    未達到此一程度，而有合理之懷疑存在，復無其他調查途徑
    可尋，法院即應為無罪之判決，最高法院分別著有30年上字
    第482 號、76年臺上字第4986號判例可參。再者，告訴人之
    告訴，係以使被告受刑事訴追為目的，是其陳述是否與事實
    相符，仍應調查其他證據以資審認，必告訴人所述被害情形
    無瑕疵可指，且就其他方面調查又與事實相符，其供述始足
    據為判決之基礎，復有最高法院52年臺上字第1300號判例參
    照。因之，告訴人之指訴是否可採，仍須調查其他積極證據
    ，以查證該指訴是否與事實相符，尚難單憑告訴人之指訴，
    即入人罪。再按刑事訴訟法第161 條已於91年2 月8 日修正
    公布，其第1 項規定：「檢察官就被告犯罪事實，應負舉證
    責任，並指出證明之方法。」因此，檢察官對於起訴之犯罪
    事實，應負提出證據及說服之實質舉證責任。倘其所提出之
    證據，不足為被告有罪之積極證明，或其指出證明之方法，
    無從說服法院以形成被告有罪之心證，基於無罪推定之原則
    ，自應為被告無罪判決之諭知，亦有最高法院92年臺上字第
    128 號判例可循。
三、公訴人認定被告犯有上揭加重毀謗罪嫌，無非以：被告坦承
    於96年9 月8 日書寫載有包括「本會已成為丁○○（秘書長
    ）個人、家族協會，如買空賣空之空頭公司，因理事長邱祥
    銨等人與協會圖章都在丁○○手上」文字之通知書1 紙，再
    寄予內政部及該協會之會員31人等情，並核與丁○○所證述
    內容相符，復有被告於96年9 月8 日寄發之通知書在卷可稽
    ，復觀之被告所書寫之前揭內容，已足以毀損丁○○之名譽
    ，為其論據。
四、訊據被告固不爭執伊有於上開時、地書寫上揭內容之通知書
    ，分別寄發行政院農委會、內政部及臺灣草莓科技產業發展
    協會之全體會員等情，惟堅決否認有何毀謗犯行，辯稱：伊
    所做全部是為了會務能順利運作，若前揭文字有傷害到告訴
    人丁○○，伊願意當庭向丁○○道歉，伊實無誹謗之故意，
    況且本件應有刑法第311 條免責之適用等語。經查：
  (一)證據能力之說明：
    按現行刑事訴訟法為保障被告之反對詰問權，排除具有虛偽
    危險性之傳聞證據，以求實體真實之發見，於該法第159 條
    第1 項明定被告以外之人於審判外之言詞或書面陳述，除法
    律有規定者外，不得作為證據。而刑事訴訟法第159 條之1
    至第159 條之4 有傳聞法則之例外規定，且被告以外之人於
    審判外之陳述，雖不符前4 條之規定，而經當事人於審判程
    序同意作為證據，法院審酌該言詞陳述或書面陳述作成時之
    情況，認為適當者，亦得為證據；當事人、代理人或辯護人
    於法院調查證據時，知有第159 條第1 項不得為證據之情形
    ，而未於言詞辯論終結前聲明異議者，視為有前項之同意，
    刑事訴訟法第159 條之5 定有明文。查本件相關證人邱祥銨
    、魏菊連、邱秋紅於偵查中之證述，雖屬於審判外之陳述，
    為傳聞證據，另卷內相關之文書卷證資料，有不合於刑事訴
    訟法第159 條之4 所列具有證據能力規定等情事，檢察官、
    被告於本案審理中亦未表示爭執，且迄至言詞辯論終結前亦
    未曾聲明異議，本院審酌上開證據資料製作時之情況，並無
    違法不當及證明力明顯過低之瑕疵，亦認為以之作為證據應
    屬適當，且相關證人證述內容係針對被告是否有加重誹謗犯
    行之事實，為證明本案犯罪事實所必要，故揆諸上開規定，
    認上揭證據資料均例外認有證據能力，合先敘明。
  (二)按司法院大法官會議於89年7 月7 日作成之釋字第509 號解
    釋，揭櫫：「言論自由為人民之基本權利，憲法第11條有明
    文保障，國家應給予最大限度之維護，俾其實現自我、溝通
    意見、追求真理及監督各種政治或社會活動之功能得以發揮
    。惟為兼顧對個人名譽、隱私及公共利益之保護，法律尚非
    不得對言論自由依其傳播方式為合理之限制。刑法第310 條
    第1 項及第2 項誹謗罪即係保護個人法益而設，為防止妨礙
    他人之自由權利所必要，符合憲法第23條規定之意旨。至刑
    法同條第3 項前段以對誹謗之事，能證明其為真實者不罰，
    係針對言論內容與事實相符者之保障，並藉以限定刑罰權之
    範圍，非謂指摘或傳述誹謗事項之行為人，必須自行證明其
    言論內容確屬真實，始能免於刑責。惟行為人雖不能證明言
    論內容為真實，但依其所提證據資料，認為行為人有相當理
    由確信其為真實者，即不能以誹謗罪之刑責相繩，亦不得以
    此項規定而免除檢察官或自訴人於訴訟程序中，依法應負行
    為人故意毀損他人名譽之舉證責任，或法院發現其為真實之
    義務」之意旨，明白闡釋檢察官或自訴人於訴訟程序中，依
    法應負行為人「故意」誹謗之舉證責任。又按陳述事實與發
    表意見不同，事實有能證明真實與否之問題，意見則為主觀
    之價值判斷，無所謂真實與否，在民主多元社會各種價值判
    斷皆應容許，不應有何者正確或何者錯誤而運用公權力加以
    鼓勵或禁制之現象，僅能經由言論之自由市場機制，使真理
    愈辯愈明而達去蕪存菁之效果。對於可受公評之事項，尤其
    對政府之施政措施，縱然以不留餘地或尖酸刻薄之語言文字
    予以批評，亦應認為仍受憲法之保障。蓋維護言論自由即所
    以促進政治民主及社會之健全發展，與個人名譽可能遭受之
    損失兩相衡量，顯然有較高之價值。惟事實陳述與意見發表
    在概念上本屬流動，有時難期其涇渭分明，事實敘述與評論
    混為一談時，始應考慮事實之真偽問題。據此，刑法第311
    條各款事由，既以善意發表言論為前提，乃指行為人言論涉
    及事實之部分，有本件解釋上開意旨之適用（見大法官吳庚
    協同意見書）。準此，行為人是否構成刑法上誹謗罪，自必
    合於誹謗罪之構成要件，且有積極證據足徵係出於惡意傳述
    、指摘，始得以該罪相繩。又刑法第310 條第1 、2 項誹謗
    罪之成立，須對於具體「事實」之指摘或傳述，足以毀損他
    人名譽者，始為刑法所制裁。至於針對特定事項，依個人之
    價值判斷而提出主觀之意見及評論，縱其批評內容足令被批
    評者感到不快或影響其名譽，仍不構成誹謗罪。
  (三)查上開協會之理事長邱祥銨是丁○○的舅子、常務監事魏菊
    連是丁○○的太太的堂嫂、會計邱秋紅是丁○○的小姨子邱
    秋紅，業據證人邱祥銨、魏菊連、邱秋紅於偵察中結證屬實
    ，復有通知書1 紙、台灣草莓科技產業發展協會96年9 月14
    日台莓科祥字第96091401號函1 紙、台灣草莓科技產業發展
    協會第一屆第一次理、監事會議紀錄1 份、台灣草莓科技產
    業發展協會第一屆第一次會員大會會議紀錄及大會手冊1 份
    在卷足稽（分參臺灣苗栗地方法院檢察署96年度他字第765
    號卷第19-30 、43-46 頁），足認上開協會之重要職務上均
    由丁○○或其之親戚擔任，對於協會之運作及會務發展性自
    有一定程度之影響力。本件被告既係上開協會之會員且兼任
    副總幹事一職，衡情會比一般會員或民眾更關心會務之運作
    及發展，故被告前揭文字之表述，並非無據，且係針對特定
    事項，依被告個人之價值判斷而提出主觀之意見及評論。
  (四)再者，個人意見之自由表達，不僅為人際溝通所不可或缺，
    亦可經由直接或間接參與公共事務之討論，促進公民社會之
    健全發展。我國憲法第11條明文將言論自由列入人民基本權
    利之範疇，置於憲法位階而不得任意立法侵犯。雖憲法保障
    之言論自由權利並非漫無限制，亦有可能與其他個人基本權
    利發生衝突，然基於前述個人意見表達之展現人格、促進公
    益之特性，特別在關於公共事務之事實陳述及意見抒發之際
    ，本無從要求表意人在言論作成前均須進行深入且周密之自
    我檢查，且須擔保所言內容全然合於客觀事實，否則勢將造
    成表意人之過度負擔，使其因疑慮所為言論恐難完全與事實
    相符，並有遭受法律制裁之高度危險，最終只得決定放棄言
    論之自由表達，從而形成所謂「寒蟬效應」，與保障言論自
    由之精神背道而馳。
  (五)綜觀被告書寫之「本會已成為丁○○（秘書長）個人、家族
    協會，如買空賣空之空頭公司，因理事長邱祥銨等人與協會
    圖章都在丁○○手上」通知書內容，縱然對於前揭印章或圖
    章之持有狀態表述有出入，然被告並未進一步指摘丁○○持
    上開印章或圖章有不當使用之情形，自不得以被告確實有書
    寫上開文字散布之行為，即遽認被告係惡意誹謗。至於被告
    雖寄發通知書於前揭行政單位及協會會員書面中有「本會已
    成為丁○○（秘書長）個人」、「家族協會」、「如買空賣
    空之空頭公司」之用語，縱然足以引起丁○○之不快，惟此
    乃屬被告與丁○○間，對與前揭協會會務應如何發展發生歧
    異，依據個人意見所為之主觀評價，亦即為「發表意見」，
    而非「陳述事實」，即無所謂真偽之問題，是無論其意見容
    有不當，惟尚不得以公權力予以箝制，而應賦予絕對的憲法
    保障。至於丁○○是否得依民事損害賠償途徑對被告起訴請
    求，則為另一民事層次問題，核與被告是否構成本案誹謗犯
    行自為二事，尚應予以區別。
五、綜上所述，就丁○○所指稱被告張貼上開看板之行為，所為
    之意見發表內容固屬不當，惟於主觀上既難認有誹謗之故意
    ，客觀上亦不足以認定有誹謗之犯行，縱於散布之書面中有
    「本會已成為丁○○（秘書長）個人、家族協會，如買空賣
    空之空頭公司，因理事長邱祥銨等人與協會圖章都在丁○○
    手上」之評價不能為丁○○所接受，然仍無法以刑法第310
    條第2 項之加重誹謗罪相繩。此外，復查無其他積極證據足
    資證明被告確有加重誹謗之犯行，既不能證明被告犯罪，依
    法應為無罪之諭知。
據上論斷，應依刑事訴訟法第301條第1項，判決如主文。
本案經檢察官黃俊鳴到庭執行職務。
中    華    民    國    97    年    7     月    18    日
                  刑事第一庭  法  官  吳  振  富
以上正本證明與原本無異。
如不服本判決，應於判決送達後10日內向本院提出上訴狀（應抄
附繕本），其未敘述上訴理由者，應於上訴期間屆滿後20日內補
提理由書狀於本院，上訴於臺灣高等法院臺中分院。告訴人或被
害人如對於本判決不服者，應具備理由請求檢察官上訴，其上訴
期間之計算係以檢察官收受判決正本之日期為準。
                              書記官  陳  建  分
中    華    民    國    97    年    7     月    18    日


司法院資訊處製作；財團法人民間司法改革基金會備份。
